【裁判字號】    94,訴,1305
【裁判日期】    950308
【裁判案由】    拆除地上物等
【裁判全文】
臺灣臺北地方法院民事判決              94年度訴字第1305號
原      告  甲○○
訴訟代理人  黃正淮律師
被      告  乙○○
訴訟代理人  丙○○
上列當事人間請求拆除地上物等事件，本院於民國九十五年二月
二十二日言詞辯論終結，判決如下：
    主      文
被告應將坐落台北市○○區○○段二小段第三二九地號土地上如
附圖所示Ａ部分面積二十平方公尺、Ｂ部分面積五平方公尺、Ｃ
部分面積三平方公尺之地上物拆除，將土地返還與原告及其他共
有人全體。
訴訟費用由被告負擔。
本判決於原告以新臺幣壹佰玖拾貳萬仟元供擔保後得假執行。
但被告如於假執行程序實施前，以新臺幣伍佰柒拾陸萬捌仟元預
供擔保得免假執行。
    事實及理由
一、本件原告主張：緣坐落台北市○○區○○段2小段329地號土
    地（下稱系爭土地）暨其地上建築物門牌號碼台北市大安區
    ○○○路1段219巷32號1至7樓「美嘉大廈Ｃ棟」房屋（下稱
    系爭大樓），係兩造及訴外人白正明、蔡德一、江英男、王
    雅娟與林輝煌、王月照等八人所有。如附圖所示Ａ、Ｂ、Ｃ
    部分乃系爭大樓之法定空地，為大樓全體住戶共用部分，屬
    全體區分所有權人所共有。詎被告未經區分所有權人會議之
    決議同意或追認，即擅自在如附圖Ａ部分以金屬建材築起牆
    壁，使成一獨立密閉空間；另於如附圖所示Ｂ部分，擅將原
    有違建拆除再予以擴建，隔間裝潢成為一獨立密閉之房屋，
    並於如附圖所示Ｃ部分設置遮陽板，以專供其個人占有使用
    ，排除其他共有人之權益，爰依民法第767條、第821條規定
    ，請求被告拆除返還占用之土地予原告及其他共有人全體等
    語，而聲明：被告應將坐落台北市○○區○○段2小段第329
    地號土地上，如附圖所示Ａ部分面積20平方公尺、Ｂ部分面
    積5平方公尺、Ｃ部分面積3平方公尺土地上之地上物拆除，
    將土地返還與原告及其他共有人全體。並陳明願供擔保，請
    准宣告假執行。
二、被告則以：系爭大樓建成不久，伊即於民國72年遷入，斯時
    建商即將如附圖所示Ａ、Ｂ、Ｃ部分之兩處花園以鐵欄杆圍
    牆圍起，供一樓單獨使用，全體住戶均使用位於Ａ、Ｂ兩處
    中間之大門出入，如附圖所示Ａ、Ｂ、Ｃ部分均無設接對外
    出入門戶，僅能經由伊所有之1 樓房屋出入。79年間伊為教
    會聚會方便，將1 樓院子部分，加蓋固定棚架，Ａ部分當作
    診所，Ｂ部分當教會，93年間復因漏水，始修建成現狀。是
    就如附圖所示Ａ、Ｂ、Ｃ部分顯係約定由 1樓住戶使用，且
    已和平公然使用22年，亦應有地上權，被告就之應有使用之
    權限等語，資為抗辯，並聲明駁回原告之訴及假執行之聲請
    ；如受不利判決，願供擔保請准宣告免為假執行。
三、查原告主張系爭土地分別為兩造及訴外人白正明、蔡德一、
    江英男、王雅娟與林輝煌、王月照等八人所有。伊為系爭大
    樓2樓房屋所有權人，被告為系爭大樓1樓房屋之所有權人等
    事實，業據其提土地及建物登記謄本、照片為證（見本院94
    年度北調字第73號卷第8至18、19至24頁），復為被告所不
    爭執，原告此部分主張堪信為真實。又被告係於79年將建商
    以矮牆上加鐵欄杆所圍成之一樓院子部分，加蓋固定棚架，
    將如附圖所示Ａ部分當作診所，Ｂ部分供作教會使用，93年
    7 月間並於Ａ部分，面積20平方公尺加蓋牆壁及於原有屋頂
    下延伸加裝天花板，Ｂ部分面積5平方公尺以鋁框及玻璃材
    質搭蓋成玄關，放置鞋櫃、圓桌、書桌及電腦使用，另設有
    Ｃ部分面積3平方公尺之遮陽板等情，為被告所自承，復據
    本院履勘現場，製有勘驗筆錄乙份在卷可查（見本院卷第72
    至73頁），並經台北市大安地政事務所測量製有複丈成果圖
    乙份在卷可參（見本院卷第76頁），亦堪信為真正。
四、原告復主張被告占有如附圖所示Ａ、Ｂ、Ｃ部分建有地上物
    ，無正當權源等語，則為被告所否認，並以前詞置辯。是本
    院所應審究者，核為：系爭大樓住戶就上開法定空地之使用
    有無分管之約定？原告之請求是否有據？
五、經查：
  (一)系爭大樓住戶就如附圖所示Ａ、Ｂ、Ｃ部分坐落位置之法定
    空地之使用應認有分管之約定，且原告應受拘束：
    1.按共有人於與其他共有人訂立共有物分割或分管之特約後
      ，縱將其應有部分讓與第三人，其分割或分管契約，對於
      受讓人仍繼續存在。又公寓大廈之買賣，建商與各承購戶
      分別約定，該公寓大廈之共用部分或其基地之空地由特定
      共有人使用者，除別有規定外，應認共有人間已合意成立
      分管契約。又倘共有人已按分管契約占有共有物之特定部
      分，他共有人嗣後將其應有部分讓與第三人，除有特別情
      事外，其受讓人對於分管契約之存在，通常即有可得而知
      之情形，而應受分管契約之拘束（最高法院48年台上字第
      1065號判例，及91年台上字第2477號判決意旨參照）。
    2.查如附圖所示Ａ、Ｂ、Ｃ部分坐落之位置，乃系爭大樓之
      法定空地上，惟並未位於1 樓平台乙節，有台北市政府工
      務局建築管理處94年11月8日北市工建照字第09469311800
      號函、台北市大安地政事務所95年1月3日北市大地二字第
      0943140050 0號函（見本院卷第254、295頁）。是被告抗
      辯如附圖所示Ａ、Ｂ坐落於一樓平台或有擴大Ｂ部分範圍
      云云，容有誤會，合先敘明。
    3.次查系爭大樓於65年興建後，如附圖所示Ａ、Ｂ、Ｃ部分
      外臨道路部分，建商均以矮牆上加鐵欄杆圍起來，並無直
      接對外出入門戶，只能經由被告所有一樓房屋出入，為兩
      造所不爭，並有照片在卷可稽（見本院卷第18頁）。而系
      爭Ａ、Ｂ、Ｃ部分，多年來均由系爭大樓 1樓所有權人即
      被告使用，亦為兩造不爭之事實。是系爭Ａ、Ｂ、Ｃ部分
      坐落之法定空地既於系爭大樓建築完成時，即由建商於臨
      道路之外部沿線以矮牆上加鐵欄杆圍住，且未留有對外出
      入門戶，僅能由 1樓房屋出入其間，其他樓層之住戶，既
      無從自行進入使用，足見建商於建築之初即已將之劃歸 1
      樓住戶使用，而就此系爭大樓全體住戶自系爭大樓自65年
      間建築完成後，迄原告提起本件訴訟前，均無異議，堪認
      被告抗辯系爭建築物之住戶就上開法定空地，已有交由 1
      樓住戶使用之分管之約定，應足信取。
    4.按釋字349號之解釋，固認為最高法院48年度台上字第106
      5號判例之見解即「共有人於與其他共有人訂立共有物分
      割或分管之特約後，縱將其應有部分讓與第三人，其分割
      或分管契約，對於受讓人仍繼續存在」，在應有部分之受
      讓人若不知悉有分管契約，亦無可得而知之情形，如使受
      讓人仍受讓與人所訂分管契約之拘束，有使善意第三人受
      不測損害之虞，與憲法保障人民財產權之意旨有違，該判
      例在此範圍內，嗣後應不再援用。然由釋字第349 號解釋
      理由書可知，如該分管契約之事實為第三人明知或可得而
      知，縱該分管契約為債權之契約，其契約內容仍非不得對
      第三人發生法律之效力，故依釋字第349 號之意，僅有在
      應有部分之受讓人不知悉分管契約或無從知悉該分管契約
      時，始排除最高法院48年台上字第1065號判例之適用。本
      件原告雖係於83年間始購買系爭大樓2樓房屋，並非原分
      管契約之當事人，此觀建物登記謄本之記載甚明（見北調
      卷第13頁），然其於買受系爭房屋前，顯自系爭大樓外觀
      上之使用，足認已處於知悉或可得而知之狀態，故而該分
      管契約之效力自應及於原告，而應受分管契約之拘束。
  (二)惟原告請求被告拆除如附圖所示Ａ、Ｂ、Ｃ部分之地上物，
    將土地返還及予原告及全體共有人為有理由：
    1.查系爭大樓係於65年12月28日即為第一次建物登記，有建
      物登記謄本可佐（見北調卷第14頁），乃成立於公寓大廈
      管理條例施行前之建物，是依公寓大廈管理條例第55條第
      2項規定，固不受同條例第7條各款不得為約定專用部分之
      限制，惟仍受同條例第9條第1、2、3項規定：「各區分所
      有權人按其共有之應有部分比例，對建築物之共用部分及
      其基地有使用收益之權。但另有約定者從其約定。住戶對
      共用部分之使用應依其設置目的及通常使用方法為之。但
      另有約定者從其約之。前二項但書所約定事項，不得違反
      本條例、區域計畫法、都市計畫法及建築法令之規定。」
      之規範，合先敘明。
    2.按依65年間修正公布之建築法第11條第 1項規定：「本法
      所稱建築基地，為一宗土地，供建築物本身所占之地面及
      其所應保留之空地。前項空地之保留，應包括建築物與其
      前後左右之道路或其他建築物間之距離，其寬度於建築管
      理規則中定之。」，與現行建築法第11條第 1項規定相當
      ，可知系爭大樓於興建之時，所謂法定空地，即係指建築
      房屋依法留設之空地，包括建物與其後左右之道路或其他
      建物間之距離，且依現行93年 1月20日修正公布之建築法
      第11條第 3項之規定，非依規定不得分割、移轉並不得重
      複使用。蓋此因法定空地非僅供通行，尚有採光、排水、
      衛生、觀瞻等作用，亦係供建築物整體緊急避難急救災之
      用，與建築物本身有不可分離之關係，所謂不得分割、移
      轉自屬包括所有權及使用權在內，因此法定空地係依附於
      建物整體建物分離，而為獨立之權利客體，自屬全體共有
      人所共有。而79年間當時有效之建築法第31條亦規定：「
      建築物有左列情事之一時。市縣主管建築機關得令其修改
      或停止使用。必要時得令其拆除。一妨礙都市計畫者。
      二危害公共安全者。三有礙公共交通者。四有礙公共衛生
      者。五與核定計劃不符者。六違反本法其他規定或基於本
      法所頒行之命令者。」。
    3.本件如附圖所示Ａ、Ｂ、Ｃ部分坐落之法定空地，其下為
      系爭大樓污水設備、樓層水管之公共設施所在，有原告提
      出，為被告不爭執之照片附卷可稽（見本院卷第47、48頁
      ），並經本院到場履勘查明於Ｂ部分前確有一污水孔蓋之
      設置（見本院卷第72頁）屬實。而系爭法定空地於65年間
      僅以矮牆上加鐵欄杆圍起，其上並無建物，72年被告遷入
      時，僅為花園，乃被告於79年間於系爭法定空地加蓋固定
      棚架供教會使用，復於93年間修建成如附圖所示Ａ、Ｂ、
      Ｃ部分之地上物，供診所或教會使用，依上開說明，堪認
      係違章建物，且顯難認與原法定空地之核定計劃或建築法
      令相符。
    4.對於系爭土地（法定空地）因屬共用部分，其設置目地為
      供通行之外，尚有採光、排水、衛生、觀瞻等作用，亦是
      供建築物整體緊急避難急救災之用，與建築物本身有不可
      分離關係，已如前述，則被告於79年間系爭法定土地上興
      建，復於93年間 7月間興建修繕有如附圖所示Ａ、Ｂ、Ｃ
      部分之地上物，供作診所及教會使用，自屬違反公寓大廈
      管理條例第9條第2項：「住戶對共用部分之使用應依其設
      置目的及通常使用方法為之。」之規定，而被告使用系爭
      法定土地搭蓋違章建物，亦足認已違反當時適用之建築法
      令，復未經區分所有權人會議決議通過或追認，此為被告
      所不爭，足認本件已合於上開第9條第2項但書及同條第 3
      項之情形。是被告抗辯其興建地上物乃合法使用云云，洵
      屬無據。
    5.被告另主張因其已使用和平公然使用系爭法定空地22年，
      已取得地上權云云。然查地上權為一種物權，主張取得時
      效之第一要件須為以行使地上權之意思而占有，若依其所
      由發生之事實之性質，無行使地上權之意思者，非有變為
      以行使地上權之意思而占有之情事，其取得時效，不能開
      始進行。本件被告占有系爭法定空地，建築如附圖所示Ａ
      、Ｂ、Ｃ部分地上物之始，即係基於所有權人之意思，認
      屬其約定專用而為之，尚難認其有何基於行使地上權之意
      思，嗣後亦非有民法第945條所定變為以地上權之意思而
      占有，自不能本於民法第772條準用同法第769條之規定，
      主張時效取得地上權（最高法院64年台上字第2552號判例
      要旨參照），遑論其並未登記為地上權人，其此部分之抗
      辯亦不足採。
    6.按所有人對於無權占有或侵奪其所有物者，得請求返還之
      。對於妨害其所有權者，得請求除去之，民法第767條定
      有明文；又各共有人對於第三人，得就共有物之全部為本
      於所有權之請求。但回復共有物之請求，僅得為共有人全
      體之利益為之，亦為民法第821條所明定。而各共有人按
      其應有部分，對於共有物之全部雖有使用收益之權。惟共
      有人對共有物之特定部分使用收益，仍須徵得他共有人全
      體之同意，非謂共有人得對共有物之全部或任何一部有自
      由使用收益之權利。如共有人不顧他共有人之利益，而就
      共有物之全部或一部任意使用收益，即屬侵害他共有人之
      權利（最高法院62年台上字第1803號判例要旨參見）。本
      件被告既未經其他共有人之同意，即擅自於系爭法定空地
      搭設如附圖所示Ａ、Ｂ、Ｃ部分所示之地上物而予使用，
      顯對其他共有人之所有權有所妨害，從而，原告依上開規
      定請求被告拆除如附圖所示Ａ、Ｂ、Ｃ部分之地上物，將
      土地返還與原告及其他共有人全體，自屬有據。
六、綜上所述，原告之主張為可採，被告之抗辯洵無足取。從而
    原告依民法第767條、第821條規定，請求被告應將坐落台北
    市○○區○○段2小段第329地號土地上如附圖所示Ａ部分面
    積20平方公尺、Ｂ部分面積5平方公尺、Ｃ部分面積3平方公
    尺之地上物拆除，將土地返還與原告及其他共有人全體，為
    有理由，應予准許。
七、兩造均陳明願供擔保，以代釋明，聲請宣告假執行或免為假
    執行，核與法律規定相符，爰分別酌定相當之擔保金額予以
    准許。
八、兩造其餘主張陳述及所提之證據，經本院審酌後，認均不足
    以影響本判決之結果，均毋庸再予論述，附此敘明。
據上論結：本件原告之訴為有理由，並依民事訴訟法第78條，第
390第2項、第392條第2項，判決如主文。
中    華    民    國    95    年    3     月     8    日
                  民事第三庭法  官  黃莉雲
右為正本係照原本作成
如對本判決上訴，須於判決送達後廿日內向本院提出上訴狀
中    華    民    國    95    年    3    月      8    日
                            書記官  李承翰


司法院資訊處製作；財團法人民間司法改革基金會備份。
